臺灣高等法院高雄分院民事判決
111年度上易字第129號
上  訴  人  劉金潾  

訴訟代理人  郭家駿律師
被  上訴人  富澤建設有限公司

法定代理人  侯珷文  
上列當事人間請求返還本票等事件，上訴人對於中華民國111年3
月11日臺灣高雄地方法院110年度訴字第391號第一審判決提起上
訴，並為訴之追加，本院於111年11月23日言詞辯論終結，判決
如下：
    主      文
原判決關於駁回上訴人後開第二項之訴部分，暨訴訟費用之裁判
均廢棄。
前開廢棄部分，確認被上訴人持有如附表所示本票之票據債權逾
新臺幣玖萬元及自民國一○七年三月十八日起至清償日止，按年
息百分之六計算之利息部分不存在。
臺灣高雄地方法院一一一年度司執字第三一一四二號清償票款強
制執事件所為執行程序逾新臺幣玖萬元及自民國一○七年三月十
八日起至清償日止，按年息百分之六計算之利息部分應予撤銷。
被上訴人不得持臺灣高雄地方法院一○七年司票字第一四四四號
裁定就超過新臺幣玖萬元及自民國一○七年三月十八日起至清償
日止按年息百分之六計算之利息部分，強制執行上訴人之財產。
其餘上訴及追加之訴均駁回。
第一、二審（含追加之訴）訴訟費用由被上訴人負擔百分之九十
三，餘由上訴人負擔。
    事實及理由
一、上訴人主張：伊與訴外人黃耀民、綽號「蝦子（台語）」之
    人（下稱「蝦子」）共同委任被上訴人向訴外人中租迪和股
    份有限公司（下稱中租迪和公司）洽商價購拖板車車頭（下
    稱拖板車頭），並應被上訴人之要求，由伊於民國107年1月
    4日簽發如附表所示之本票1紙（下稱系爭本票）予被上訴人
    ，以擔保將來支付拖板車頭買賣價款。嗣伊等3人因無意願
    購買拖板車頭，於同年2月間通知被上訴人終止委任關係，
    並要求被上訴人返還系爭本票，卻遭被上訴人拒絕，惟系爭
    本票所擔保之拖板車頭買賣契約既始終未成立，該本票所擔
    保之原因關係即不存在，被上訴人已事後失其繼續持有系爭
    本票之法律上原因，致伊受有損害，伊自得請求確認本票債
    權不存在，並依民法第179條規定，請求被上訴人返還系爭
    本票。又被上訴人持系爭本票向原法院聲請就票款150萬元
    ，及自107年3月18日起至清償日止，按年息6%計算之利息，
    准予強制執行，經原法院核發107年度司票字第1444號裁定
    確定（下稱系爭本票裁定），被上訴人復據此聲請強制執行
    伊之財產，由原法院以111年度司執字第31142號受理在案（
    下稱系爭執行事件），惟系爭本票所擔保之債權既不存在，
    即不得據為執行名義，系爭執行事件之強制執行程序應予撤
    銷，且被上訴人不得持系爭本票裁定為執行名義，對上訴人
    之財產為強制執行。爰依民事訴訟法第247條、民法第179條
    、強制執行法第14條第2項規定，提起本件訴訟等語。並於
    原審聲明：㈠確認被上訴人持有系爭本票內載憑票支付被上
    訴人150萬元，及自107年3月18日起至清償日止，按年息6%
    計算利息之債權不存在。㈡被上訴人應將系爭本票返還予上
    訴人。㈢系爭執行事件所為執行程序應予撤銷。㈣被上訴人不
    得執系爭本票裁定為執行名義對上訴人之財產為強制執行（
    上開㈢㈣聲明乃被上訴人基於系爭本票所擔保債權不存在之同
    一基礎事實，而為訴之追加，於法尚無不合，應予准許）。
二、被上訴人則以：上訴人與黃耀民、「蝦子」合夥委由伊居間
    向中租迪和公司購買拖板車頭，伊為免上訴人事後反悔，遂
    要求上訴人簽發系爭本票以支付買賣定金，未料伊與中租迪
    和公司談妥買賣價格，並通知上訴人付款後，上訴人竟避不
    見面，致未能完成簽約，伊則遭中租迪和公司列入黑名單，
    致商譽受損，上訴人自應負損害賠償責任。系爭本票乃擔保
    上訴人倘未依預定計畫締結拖板車頭買賣契約所致損害，上
    訴人既事後反悔拒不簽約，伊自得行使票據權利，強制執行
    上訴人之財產取償，要無不當得利等語置辯。
三、原審判決上訴人全部敗訴，上訴人不服，提起上訴，並為訴
    之追加，於本院聲明：㈠上訴聲明：①原判決廢棄。②確認被
    上訴人持有系爭本票內載憑票支付被上訴人150萬元，及自1
    07年3月18日起至清償日止，按年息6%計算利息之債權不存
    在。③被上訴人應將系爭本票返還上訴人。㈡追加聲明：①系
    爭執行事件所為執行程序應予撤銷。②被上訴人不得執系爭
    本票裁定為執行名義對上訴人之財產為強制執行。被上訴人
    則聲明：上訴及追加之訴均駁回。
四、兩造不爭執事項：
  ㈠上訴人於107年1月4日簽發系爭本票交付被上訴人。
　㈡被上訴人持系爭本票聲請准予強制執行，經原法院核發系爭
    本票裁定確定在案。
五、本件爭點為：㈠系爭本票所擔保之票據債權是否存在？㈡被上
    訴人持有系爭本票有無法律上原因？上訴人請求返還系爭本
    票，有無理由？㈢上訴人請求撤銷系爭執行事件之強制執行
    程序，並禁止被上訴人持系爭本票裁定為執行名義，強制執
    行上訴人之財產，有無理由？茲將本院判斷分述如下：
　㈠系爭本票所擔保之票據債權是否存在？
　⒈按票據乃文義證券及無因證券，票據上之權利義務悉依票上
    所載文義定之，與其基礎之原因關係各自獨立，票據上權利
    之行使不以其原因關係存在為前提。執票人行使票據上權利
    ，就其基礎之原因關係確係有效存在不負舉證責任。倘票據
    債務人以自己與執票人間所存抗辯事由對抗執票人，依票據
    法第13條規定觀之，固非法所不許，惟應先由票據債務人就
    該抗辯事由負主張及舉證之責。必待票據基礎之原因關係確
    立後，法院就此項原因關係進行實體審理時，當事人就該原
    因關係之成立及消滅等事項有所爭執，方適用各該法律關係
    之舉證責任分配原則。至執票人在該確認票據債權不存在之
    訴訟類型，固須依民事訴訟法第195條及第266條第3項之規
    定，負真實完全及具體化之陳述義務，惟尚不因此而生舉證
    責任倒置或舉證責任轉換之效果。最高法院著有110年度台
    上字第1110號判決要旨足參。
  ⒉上訴人主張：被上訴人要求伊簽發系爭本票擔保將來會給付
    買賣價款，否認伊與被上訴人訂有居間報酬，伊得隨時終止
    兩造間之委任關係，拖板車頭買賣不成，被上訴人即應返還
    系爭本票云云（見本院卷第159頁），被上訴人則抗辯：伊
    為上訴人居間洽購拖板車頭，詎上訴人事後反悔不買，致伊
    受有報酬及商譽損失，自得行使系爭本票之票據權利（見原
    審卷第30、105頁）。經查：
　⑴由證人黃耀民證稱：伊與上訴人、「蝦子」說好要買一批砂
    石車一起做生意，伊等透過訴外人即被上訴人之法定代理人
    侯珷文的朋友介紹，到臺中去看車，看完後伊等都有意願購
    買，討論後決定要買5輛，每輛120萬元，共600萬元，希望
    全額向中租迪和公司貸款，但當時資金不足，且伊跟「蝦子
    」的信用不好，因此伊等約定由上訴人當老闆，以上訴人名
    義買車及申請車貸，並委託侯珷文引見，因為已經確定要買
    車及貸款600萬元，上訴人就簽發系爭本票予被上訴人，伊
    也簽發面額300萬元支票予被上訴人，伊與上訴人開票是要
    證明伊等有付定金，確定有要買賣等語（見原審卷第95至10
    1頁），可知上訴人簽發系爭本票用以支付日後拖板車頭買
    賣價款，並保證會配合簽立拖板車頭買賣契約，使被上訴人
    媒介訂約，佐以上訴人自承係為擔保被上訴人損失而簽發系
    爭本票等情（見原審卷第77頁），足見系爭本票所擔保之債
    權亦包含倘買賣不成，被上訴人媒介訂約之損失。
　⑵又被上訴人於107年間確曾向中租迪和公司之子公司合迪股份
    有限公司（下稱合迪公司）洽購車輛，但未達成交易乙節，
    業據合迪公司函覆：「…經詢離職承辦人員陳暐中，似有富
    澤建設有限公司或侯珷文與該承辦人員洽談購買車輛情形，
    惟並未達成交易。」等語為憑（見本院卷第133頁），佐以
    證人黃耀民證稱：後來要辦貸款手續時，上訴人沒有交付相
    關資料，導致無法申請貸款，也沒有與中租迪和公司簽約等
    語（見原審卷第101頁），核與上訴人自承：伊沒有能力向
    銀行申請整本支票，伊沒有能力買，也不想買，所以就向被
    上訴人終止洽購拖板車頭之委任關係乙節相符（見本院卷第
    159頁），堪信被上訴人確已履行媒介訂約之居間義務，卻
    因上訴人事後反悔不買，未能成立拖板車頭買賣契約。至於
    證人即上訴人胞妹劉欣瑜證稱：伊於107年農曆大年初二，
    曾看見侯珷文來加油站找上訴人，上訴人要求還本票等語（
    見本院卷第122至123頁），僅能證明上訴人向被上訴人索還
    系爭本票之事實，尚不能證明系爭本票擔保之債權內容，自
    無從執此遽為有利於上訴人之判斷。從而，被上訴人抗辯伊
    已履行媒介訂約義務，卻因上訴人拒絕簽約而受有損失，應
    屬可採。
　⑶再者，上訴人委託被上訴人洽購拖板車頭並未約定報酬，業
    據兩造陳明在卷（見本院卷第160頁），惟按稱居間者，謂
    當事人約定，一方為他方報告訂約之機會，或為訂約之媒介
    ，他方給付報酬之契約。如依情形，非受報酬，即不為報告
    訂約機會或媒介者，視為允與報酬。未定報酬額者，按照目
    表所定給付之。無價目表者，按照習慣給付。民法第565條
    及第566條第1、2項定有明文。次按媒介居間人固以契約因
    其媒介而成立時為限，始得請求報酬。但媒介居間人倘已媒
    介就緒，而委託人故意拒絕訂約，依誠信原則，仍應支付報
    酬（參見最高法院84年度台上字第2925號判決要旨）。查：
    　
　①兩造固未約定居間報酬金額，惟被上訴人自承居間媒介拖板
    車頭買賣，依市場行情可收取相當於買賣價款1%至2%之報酬
    （見本院卷第160頁），且為上訴人所不爭執，而上訴人委
    託被上訴人洽購拖板車頭之買賣總價為600萬元，業據證人
    黃耀民證述在卷，已如前述（見原審卷第96頁），衡諸社會
    經濟、居間報酬市場行情等一切情事，認本件居間報酬以按
    買賣價款1.5%計算為適當。從而，被上訴人因媒介訂約不成
    所受居間報酬損失為9萬元（計算式：6,000,000×1.5%=90,0
    00），應堪認定。
　②又被上訴人抗辯伊因上訴人事後反悔不買，使合迪公司拒絕
    伊居間締約，致受商譽損失云云。查被上訴人近來未再向合
    迪公司洽購車輛，有合迪公司111年8月19日函為憑（見本院
    卷第133頁），被上訴人復未提出其他積極證據證明合迪公
    司拒絕其居間締約，致受商譽損失，其抗辯為不足採。
　⒋綜上，上訴人為買賣拖板車頭委託被上訴人媒介訂約，而簽
    發系爭本票，於被上訴人媒介訂約機會後，卻反悔不買，未
    能簽立拖板車頭買賣契約，致被上訴人受有居間報酬損失9
    萬元，從而，系爭本票所擔保之票據債權在9萬元及自提示
    日107年3月18日起至清償日止，按年息6%計算利息以內者，
    係屬存在，逾此範圍者，則不存在。
　㈡被上訴人持有系爭本票有無法律上原因？上訴人請求返還系
    爭本票，有無理由？
　　查上訴人為買賣拖板車頭委託被上訴人媒介訂約，而簽發系
    爭本票，擔保日後拖板車頭買賣價款，及倘買賣不成，被上
    訴人媒介訂約之損失，惟上訴人迄未給付被上訴人所受居間
    報酬之損失9萬元本息，被上訴人持有系爭本票自有法律上
    原因，上訴人依民法第179條規定，請求被上訴人返還系爭
    本票，為無理由。
  ㈢上訴人請求撤銷系爭執行事件之強制執行程序，並禁止被上
    訴人持系爭本票裁定為執行名義，強制執行上訴人之財產，
    有無理由？
　⒈按執行名義無確定判決同一之效力者，於執行名義成立前，
    如有債權不成立或消滅或妨礙債權人請求之事由發生，債務
    人亦得於強制執程序終結前提起異議之訴。強制執行法第14
    條第2項定有明文。又債務人提起債務人異議之訴，並以排
    除執行名義之執行力為目的，如有理由時，應宣告不許就執
    行名義全部或一部為強制執行。
　⒉查系爭執行事件以系爭本票裁定為執行名義，經本院審認系
    爭本票債權在9萬元及自107年3月18日起至清償日止，按年
    息6%計算利息以內者係屬存在，逾此範圍者為不存在，已如
    前述，上訴人請求撤銷系爭執行事件就被上訴人對其財產所
    為超過9萬元及自107年3月18日起至清償日止，按年息6%計
    算利息部分之執行程序，暨請求被上訴人不得執系爭本票裁
    定就超過9萬元及自107年3月18日起至清償日止，按年息6%
    計算利息部分強制執行上訴人之財產，為有理由，逾此範圍
    者為無理由。
六、綜上所述，上訴人依民事訴訟法第247條及民法第179條規定
    ，請求確認系爭本票之票據債權逾9萬元本息部分不存在，
    為有理由，應予准許；逾此範圍者，為無理由，應予駁回。
    原審就上開應准許部分，為上訴人敗訴之判決，尚有未洽，
    上訴意旨指摘原判決此部分不當，求予廢棄改判，為有理由
    ，爰由本院廢棄改判如主文第2項所示。至於上訴人之請求
    不應准許部分，原審為上訴人敗訴之判決，經核並無不合，
    上訴意旨指摘原判決此部分不當，求予廢棄改判，為無理由
    ，應駁回此部分之上訴。又上訴人追加依強制執行法第14條
    第2項，請求撤銷系爭執行事件就被上訴人對其財產所為超
    過9萬元及自107年3月18日起至清償日止，按年息6%計算利
    息部分之執行程序，暨請求被上訴人不得執系爭本票裁定就
    超過9萬元本息部分強制執行上訴人之財產，為有理由，應
    予准許；逾此部分之請求為無理由，應予駁回。
七、本件事證已臻明確，兩造其餘之攻擊或防禦方法及所用之證
    據，經本院斟酌後，認為均不足以影響本判決之結果，爰不
    逐一論列，附此敘明。
八、據上論結，本件上訴及追加之訴均為一部有理由、一部無理
    由，依民事訴訟法第450條、第449條第1項、第79條，判決
    如主文。
中　　華　　民　　國　　111 　年　　12　　月　　14　　日
                            民事第六庭
                                審判長法  官  魏式璧
                                      法  官  郭慧珊
                                      法  官  賴文姍
以上正本證明與原本無異。
本件不得上訴。
中　　華　　民　　國　　111 　年　　12　　月　　14　　日
                                      書記官  曾允志

附表
票據種類 發票人 發票日 （年月日） 面額 （新臺幣） 到期日 票號 備註 本票 大上企業社 劉金潾 107.01.04 150萬元 未記載 433185 免除作成拒絕證書